【裁判字號】    97,聲,672
【裁判日期】    971003
【裁判案由】    返還提存物
【裁判全文】
臺灣新竹地方法院民事裁定               97年度聲字第672號
聲  請  人  甲○○
相  對  人  華揚食品股份有限公司
法定代理人  丙○○
相  對  人  乙○○
上列當事人間返還擔保金事件，本院裁定如下：
    主  文
聲請駁回。
聲請程序費用由聲請人負擔。
    理  由
一、按解散之公司除因合併、分割或破產而解散外，應行清算；
    股份有限公司之清算，以董事為清算人，但本法或章程另有
    規定或股東會另選清算人時，不在此限，公司法第24條、第
    322條第1項分別定有明文。又按股份有限公司應由董事長對
    外代表公司，惟公司與董事間訴訟，除法律另有規定外，則
    由監察人或股東會所選任之人代表公司為訴訟，公司法第
    208條第3項、第213條定有明文，其立法目的乃恐董事長代
    表公司對董事起訴，難免有循私之舉。若公司已解散行清算
    程序，公司董事雖不得以董事身分執行職務，而應由清算人
    執行清算事務，但公司之清算，原則上以董事為清算人，除
    非公司法或章程另有規定或股東會另選清算人時，不在此限
    。且清算人於執行清算事務範圍內，除另有規定外，其權利
    義務與董事同（公司法第324條參照）。是董事原則上應為
    清算人，且清算人之權利義務與董事同，則董事若以清算人
    身分對董事為訴訟，亦難免有循私之舉，依同一法理，仍不
    宜由董事以清算人身分對董事為訴訟。況公司股東會與監察
    人於清算程序中依然存續，對董事之訴訟依法仍應由監察人
    或股東會所選任之人代表公司為之，始為適法。查相對人華
    揚食品股份有限公司（下稱華揚公司）業經主管機關命令解
    散在案，有相對人華揚公司之公司及分公司基本資料查詢附
    卷可稽，且亦未向法院呈報清算人，復經本院依職權查明無
    誤，亦有本院民事記錄科查詢表附卷可參。揆諸前揭說明，
    本件應以相對人華揚公司全體董事為清算人，並為公司之負
    責人，惟依相對人華揚公司董監事資料所載，相對人公司除
    董事長乙○○外，尚有董事戴鄭環、甲○○及監察人丙○○
    ，而本件聲請人因屬相對人華揚公司董事之一，自應有公司
    法第213條規定之適用，由監察人丙○○代表相對人華揚公
    司之法定代理人，方屬適當，然本件聲請人之聲請狀仍列相
    對人乙○○為相對人華揚公司之法定代理人，顯屬違誤，爰
    依職權逕予更正，合先敘明。
二、次按返還提存物，依民事訴訟法第104條之規定，須符合：
    (一)應供擔保之原因消滅者；(二)供擔保人證明受擔保利益人同
    意返還者；(三)訴訟終結後，供擔保人證明已定二十日以上之
    期間，催告受擔保利益人行使權利而未行使，或法院依供擔
    保人之聲請，通知受擔保利益人於一定期間內行使權利並向
    法院為行使權利之證明而未證明者之要件，法院始得裁定返
    還提存物。又上開規定，於其他依法令供訴訟上擔保者準用
    之，此觀同法第106條之規定意旨亦明。另所謂「訴訟終結
    」，固應從廣義解釋，包括撤銷假扣押或假處分裁定及執行
    程序終結在內。惟強制執行法第132條已於民國85年10月9日
    修正增列第3項規定債權人收受假扣押或假處分裁定後已逾
    30 日者不得聲請執行。故假扣押或假處分之供擔保人，於
    法院撤銷假扣押或假處分之執行後，如該假扣押或假處分裁
    定已逾上開30日期間而不得聲請執行時，自不因供擔保人未
    聲請撤銷假扣押或假處分裁定，而影響其依民事訴訟法第
    106條準用同法第104條第1項規定行使定期催告及返還擔保
    物之權利，最高法院88年台抗字第682號裁判要旨可資參照
    。
三、本件聲請意旨略以：聲請人與相對人間之給付票款事件，聲
    請人前遵本院96年度裁全字第2450號民事裁定，為擔保假扣
    押實施，提供新臺幣（下同）267,000元，並以本院96年度
    存字第2069號提存事件提存後，聲請本院以96年度執全字第
    1337號執行，後經裁定移送至臺灣臺北地方法院以96年度執
    全字第4308號強制執行在案。嗣聲請人向臺灣臺北地方法院
    聲請撤回前開假扣押執行在案，訴訟業已終結，而聲請人復
    於97年6月13日以新竹樹林頭郵局第68號存證信函通知受擔
    保利益人即相對人於一定期間內行使權利，而相對人迄今均
    未行使權利，為此請求返還前開提存之擔保金等語，並提出
    本院96年度存字第2069號提存書、臺灣臺北地方法院民事執
    行處通知、存證信函（以上均影本）各乙份、掛號郵件回執
    乙份為證。
四、經查，聲請人主張之事實，業經本院審核聲請人所提出之前
    開證物，及依職權調取本院96年度存字第2069號擔保提存事
    件卷宗，核與聲請人前開所述相符。惟查，本件聲請人係依
    本院96年度裁全字第2450號民事裁定提存上開擔保金，而本
    院96年度裁全字第2450號民事裁定既係：「債權人甲○○以
    267,000元為債務人華揚食品股份有限公司、乙○○供擔保
    後，得對債務人之財產在800,000元之範圍內予以假扣押。
    」，此有本院96年度裁全字第2450號假扣押裁定在卷可佐，
    足見聲請人所提供之擔保金係作為債務人華揚公司、乙○○
    二人因聲請人實施假扣押不當所受之共同損害，然據聲請人
    提出之存證信函及回執，其收件人僅載明相對人乙○○，聲
    請人並未催告相對人華揚公司行使權利，自與民事訴訟法第
    104條第1項第3款要件不符。又依聲請人所陳述之情形，亦
    難謂符合上開所定應供擔保之原因消滅，得予返還提存物之
    要件，且聲請人復未提出相對人同意返還之證據資料，以供
    本院審酌。揆諸上開規定，本件返還擔保金之聲請，於法尚
    有未合，不應准許。
五、依民事訴訟法第95條、第78條，裁定如主文。
中    華    民    國    97    年    10    月    3    日
                  民事第二庭    法  官  彭淑苑
以上正本係照原本作成。
如對本裁定抗告須於裁定送達後10日內向本院提出抗告狀，並繳
納抗告費新臺幣1,000元。
中    華    民    國    97    年    10    月    3    日
                                書記官  王恬如


司法院資訊處製作；財團法人民間司法改革基金會備份。
